【裁判字號】    97,消債更,107
【裁判日期】    980401
【裁判案由】    更生事件
【裁判全文】
臺灣新竹地方法院民事裁定           97年度消債更字第107號
聲  請  人  甲○○
上列聲請人因聲請更生事件，本院裁定如下：
    主  文
聲請駁回。
聲請程序費用由聲請人負擔。
    理  由
一、按更生之聲請有下列情形之一者，應駁回之：一、債務人曾
    依本條例或破產法之規定而受刑之宣告；二、債務人曾經法
    院認可和解、更生或調協，因可歸責於己之事由，致未履行
    其條件；三、債務人經法院通知，無正當理由而不到場，或
    到場而不為真實之陳述，或拒絕提出關係文件或為財產變動
    狀況之報告，消費者債務清理條例第46條亦定有明文。是債
    務人於法院裁准消費者債務清理程序開啟前，基於謀求自身
    經濟生活更生之目的，當以積極誠實之態度，配合法院進行
    各項程序。法院雖依本條例第10條之規定，有依職權調查必
    要之事實及證據之責，然基於債務人對自身財務、信用、工
    作之狀況，本應知之最詳之理，且按同條例第44條、第82條
    及第46條第3款之意旨，苟債務人怠於配合法院調查，或有
    不實陳述之情形，法院亦得駁回債務人之聲請，顯見本條例
    藉由課予債務人協力義務之方式，以示其確有債務清理之誠
    意。
二、本件聲請人即債務人聲請更生意旨略以：聲請人於消費者債
    務清理條例施行前，曾依照中華民國銀行公會會員辦理消費
    金融案件無擔保債務協商機制與金融機構成立協商，每月應
    給付金融機構債權人新臺幣（下同）25,860元，因聲請人被
    裁員，導致收入減少，聲請人無力負擔協商債務應可認定屬
    不可歸責於聲請人等語。
三、聲請人固主張其有如聲請意旨所示之不可歸責於己致履行顯
    有重大困難之事由，然查：
（一）本院審查聲請人之更生聲請狀及所附資料，因認聲請人及
      其配偶之收入狀況尚有待釐清之處，而於97年6月23日、
      97年7月10日、97年8月14日裁定命聲請人補正、說明相關
      待查事項，聲請人雖均具狀說明，並補具相關資料在案，
      而依據聲請人所述，其與配偶、子女係與公婆同住，且家
      中生活費用，包含聲請人個人之生活費用，概由家庭所經
      營事業之收入支應，則其配偶所從事家庭事業之收入狀況
      即足影響本院對聲請人之經濟來源之判斷；易言之，聲請
      人之經濟來源，除其自身之工作收入外，大部分均來自家
      庭事業之收入，而該家庭事業乃其配偶與家人實際共同經
      營者，則其配偶來自該家庭事業之收入自影響聲請人之經
      濟來源。
（二）惟經本院命聲請人補正、說明「聲請人配偶之收入狀況」
      部分，聲請人初僅具狀說明「聲請人配偶無收入」，餘均
      未陳明（見聲請人97年7月7日補正狀），經本院再命其補
      正說明聲請人配偶無收入之原因，聲請人始陳報「聲請人
      配偶係於家中幫忙父母所從事之雞場與市場間運送事業，
      並未支薪，僅支付生活所需費用，故無收入」等語（見聲
      請人97年7月23日補正狀），而對於聲請人配偶之父母所
      支付之生活費用為何，則均未說明；再經本院命其就此補
      正說明，聲請人亦僅陳報「所有生活支出均由配偶父母支
      付，子女學費亦由配偶父母支付，不另支付零用金予聲請
      人配偶，僅於春節有約一萬餘元之紅包予聲請人配偶」等
      語，對於聲請人配偶所從事家庭事業之收入狀況亦未陳報
      。嗣經本院詢問聲請人有關其配偶工作狀況，聲請人始說
      明「其配偶係與小叔共同賣雞，沒有登記商號，地點在戶
      籍址，收入都給公婆，其配偶僅係幫忙，有一些零用錢」
      等語（見本院98年2月23日訊問筆錄），核與聲請人前陳
      報狀上所述「係從事雞場與市場間運送事業」、「不另支
      付零用金予聲請人配偶」等情不符；且經本院依職權查詢
      結果，聲請人配偶所從事家庭事業乃位於其戶籍址之「鍊
      磬農產行」，係有辦理登記之獨資商號，負責人登記為聲
      請人配偶之父，營業項目為家畜家禽批發業、畜產品零售
      業、農產品零售業，現仍營業中，每月查定銷售額為
      131,818元，有新竹市政府函、財政部台灣省北區國稅局
      新竹市分局函附卷可稽，亦與聲請人所述「沒有登記商號
      」等情不符。再參以聲請人配偶所從事家庭事業之上開農
      產行，每月查定銷售額為131,818元，而此乃稅務機關依
      法查定之銷售額，實際銷售狀況衡情應高於此查定銷售額
      （否則應會向稅務機關申請改以較低之實際銷售額為核課
      營業稅之基準），而聲請人配偶又係實際經營此農產行之
      人，則該農產行之銷售、收入狀況自足影響聲請人及家人
      之經濟來源判斷。按理聲請人對其配偶自家經營之事業與
      收入狀況應有知悉，若非刻意隱匿，即係就此陳報不實，
      則在本院命其就其配偶收入狀況為說明後，聲請人仍說明
      「配偶無收入」，且所提聲請人配偶所得資料亦顯示並無
      收入，若本院未再追根究底繼續命其補正說明並依職權查
      明，即可能認定聲請人配偶並無收入，自足以影響本院對
      本件更生認定之判斷，難謂聲請人就此部分已善盡協力義
      務，自有本條例第46條第3款規定之違反，依據上開說明
      ，聲請人是否具備進行更生之誠意，非無可疑。
（三）且查，聲請人主張其四名子女之扶養費用於96年前均係自
      行負擔，自96年起始由家人負擔（見聲請人更生聲請狀財
      產及收入狀況說明書必要支出之記載），而聲請人95年間
      之收入計約27,000元，四名子女之扶養費用每月計約
      20,000 元，則扣除該等費用後，僅餘7,000元，聲請人當
      時卻能每月繳納協商款25,860元（自95年6月起繳至95年9
      月），若如聲請人所述，其配偶並無實際收入，僅係幫忙
      家庭事業，則縱不計算聲請人與其配偶之生活費用，以聲
      請人當時之收入，亦不足支應子女扶養費與協商款項，是
      由聲請人於95年當時除負擔子女扶養費外，尚能繳納協商
      款項，亦足認其配偶應有來自上開家庭事業之實際收入，
      否則即為聲請人或其配偶尚有其他經濟來源。是聲請人對
      於其配偶之收入狀況及是否尚有其他經濟來源，即有隱匿
      未據實陳報之情事。
四、綜上，聲請人經本院命其提出並說明其配偶收入狀況之情形
    下，並未據實說明及陳報，且有隱匿之情，已有違本條例第
    46條第3款之規定，依上開說明，自應駁回其更生之聲請，
    爰裁定如主文。
中    華    民    國    98    年    4     月     1    日
                  民事第一庭    法  官  林南薰
以上正本係照原本作成。
如對本裁定抗告，須於裁定送達後十日之不變期間內，向本院提
出抗告狀。
中    華    民    國    98    年    4     月     1    日
                                書記官  楊書棼


司法院資訊處製作；財團法人民間司法改革基金會備份。
